臺灣嘉義地方法院刑事判決　　　　　　　　　　　　　　九十一年度易字第一七號
　　公　訴　人　臺灣嘉義地方法院檢察署檢察官
　　被　　　告　甲○○
右列被告因侵占案件，經檢察官提起公訴（九十年度偵字第六七五一號），本院判決
如左：
    主  文
甲○○意圖為自己不法之所有，而侵占對於業務上所持有之物，處有期徒刑陸月，如
易科罰金，以佰元折算壹日。
    事  實
一、甲○○於民國八十七年六月間至八十九年六月間擔任位於嘉義市○○○路五七三
    之三號之好旺角大廈管理委員會主任委員，係從事業務之人，其於八十七年十一
    月二十四日以主任委員身分，代表該大廈管理委員會與嘉義縣仁友醫院（下簡稱
    仁友醫院）簽訂租約，將好旺角大廈頂樓陽台租予仁友醫院作為設立廣告招牌之
    用，期間自八十八年一月一日起至九十三年一月三十一日止，租金共新台幣（下
    同）六十萬元，並由仁友醫院開立支票面額三十萬元支票一紙（票載發票日為八
    十八年一月三十一日、支票號碼為Ｚ0000000號）及面額十萬元支票各乙
    紙（票載發票日分為九十一年一月三十一日、九十二年一月三十一日、九十三年
    一月三十一日，支票號碼分別為：Ｚ0000000、Ｚ0000000號與Ｚ
    0000000號）予甲○○收執。甲○○明知上開四張支票應為好旺角大廈居
    民全體所共有，依照委員會運作之程序，主任委員不能經手委員會之收入，須先
    將該四張支票交予管理委員會之財務委員，由財務委員將支票存入該管理委員會
    設於嘉義縣中埔鄉農會信用部（下簡稱中埔農會）之帳戶（戶名：好旺角管理委
    員會基金，帳號：00000000000000號，下簡稱管理委員會舊帳戶
    ），竟意圖為自己不法之所有，先於八十八年一月二十六日向中埔農會另以該大
    廈管理委員會名義，新設一帳戶（戶名：好旺角大廈管理委員會，帳號：000
    00000000000號，下簡稱管理委員會新帳戶），再違反管理委員會運
    作之程序，未將上開四張支票交予委員會之財務委員，轉存入該管理委員會舊帳
    戶內，反而逕將其所持有之該四張支票，存入新開之管理委員會新帳戶內，予以
    侵占入己，其中三十萬元之支票已兌現，甲○○除將部分充作其介紹該廣告招租
    案之佣金與大廈消防設備費用（合計約十八萬元）外，其餘金錢（剩餘約十二萬
    元）則分次提領花用一空（其他三張面額十萬元之支票，尚未兌現），後因甲○○卸任，該管理委員會現任主任委員丁○○接任後清查帳目，始知上情。
二、案經丁○○訴請嘉義市警察局第二分局報請臺灣嘉義地方法院檢察署檢察官偵查
    起訴。
    理  由
一、訊據被告甲○○固坦承將其所收執之上開四張支票存入其另行開立之管理委員會
    新帳戶內，並將之花用一空之事實，惟矢口否認有何業務侵占犯行，並辯稱：其
    係因前財務委員未將管理委員會舊帳戶交接，且與萬安保全有所爭執，因此，才
    會徵得其他管理委員會委員之同意開設上開管理委員會新帳戶，其所動用之十八
    萬元，係包括管理委員會答應支付給其之佣金及大廈之消防設備費用，至其餘十
    二萬元，因其與其妻丙○○感情不睦，其曾離家出走，因此，戶頭非其所管理，
    十二萬元應係為其妻所花用云云。經查，仁友醫院開立上開四張支票交予被告收
    執，被告將其所持有之上開四張支票存入其新開設之管理委員會新帳戶，並將兌
    現之三十萬元票款提領花用之事實，有該帳戶之交易資料一份、仁友醫院報支申
    請通知單影本及支票影本各四份在卷可查（見本院卷第二二至二五頁；警卷第二
    三至二四頁），並有證人陳振興之證言可資佐證（見警卷第一八至一九頁）。被
    告雖以前開情詞置辯，惟查：
  （一）上開管理委員會舊帳戶在被告擔任主委期間，並未停止使用，而依照管理委
        員會之運作方式，主任委員不經手管理委員會收取之款項，應將該款項交予
        財務委員，由財務委員將款項轉存入管理委員會帳戶，管理委員會確實與萬
        安保全有金錢上糾紛，但管理委員會舊帳戶仍可使用之情，業據證人即該管
        理委員會前財務委員戊○○（八七年四月至八十八年四月）及證人即該管理
        委員會前主委乙○○證述甚詳（見本院卷第七九頁、八一頁及第八三頁），
        參以上開管理委員會舊帳戶自八十六年一月十四日開戶迄九十年四月間均有
        交易紀錄，且在其擔任主任委員期間（八十七年六月至八十九年六月），該
        帳戶尚有金錢進出，有該帳戶之交易紀錄一份在卷可查（見警卷第二七至三
        二頁），顯然管理委員會舊帳戶在被告擔任主任委員期間，仍可使用，故被
        告辯稱：管理委員會舊帳戶未交接，且有糾紛，無法使用一節，並無可採。
        被告不循管理委員會正常之運作模式，將所取得之上開四張支票交由財務委
        員存入管理委員會舊帳戶，反將之存入其所開設之新帳戶，其有不法所有之
        意圖甚明。
  （二）證人即現任主委丁○○證稱：其接任主委後，係由被告之前妻丙○○將一袋
        東西交給其，該袋東西內並未見被告新設帳戶資料，本案係因其接任主委後
        第一次開管理委員會時，有委員提起仁友醫院承租廣告看板租金一事，大家
        東問西問後，才發現支票為被告拿走，後來才會發存證信函給被告等語（見
        本院卷第八四頁），並有存證信函影本一份、會議紀錄影本一份及該委員會
        函文影本一份在卷可資佐證（見警卷第四０至四四頁），足見被告並未告知
        任何人其所持有之四張支票存入何處，且該帳戶並未與新任主任委員交接。
        而證人乙○○、黃裕豐均證稱：管理委員會並未開會同意被告新設帳戶，且
        將所收取之四張支票存入該帳戶等語（見警卷第十頁背面、第一三頁背面；
        本院卷第八二頁），足見被告並未獲得管理委員會之開會同意，即逕行開立
        新帳戶，其辯稱：係經委員會同意開立新帳戶云云，並不可採。
  （三）被告雖又辯稱：管理委員會新帳戶內之款項，除支付其佣金與消防設備費用
        者外，其餘近十二萬元係由其前妻丙○○提領花用云云，惟此為證人丙○○
        所否認（見警卷第二一頁），且被告並未能提出有利之證據供本院查證，以
        實其說，本院自難僅憑被告片面之詞，遽而對之為有利之認定。
  （四）綜上所述，被告所辯應不足採，本件事證明確，被告犯行，應堪認定。
二、查被告為好旺角管理委員會之主任委員，係為管理委員會處理事務之人，是核被
    告所為，係犯刑法第三百三十六條第二項之業務侵占罪嫌。按因行為後法律有變
    更者，適用裁判時之法律，刑法第二條第一項前段定有明文。而九十年一月四日
    修正，同年月十日經總統公布施行，於同年月十二日起生效之修正後刑法第四十
    一條規定：「犯最重本刑為五年以下有期徒刑之罪，而受六月以下有期徒刑或拘
    役之宣告，因身體、教育、職業或家庭之關係或因其他正當事由，執行顯有困難
    者，得以一元以上三元以下折算一日，易科罰金」，已將得易科罰金之適用範圍
    擴大為最重本刑五年以下有期徒刑之罪；比較刑法第四十一條新舊法之規定（舊
    法得易科罰金之適用範圍為最重本刑三年以下有期徒刑之罪），以新法最有利於
    行為人。查本件被告犯罪之時間為刑法第四十一條修正之前，所犯最重本刑為五
    年以下有期徒刑之罪，依前開說明，自應適用修正後之刑法第四十一條第一項前
    段規定。爰審酌被告為圖私利，利用職務之便犯罪，其犯罪之目的、手段、犯罪
    所生之危害，及其犯後業與上開管理委員會達成和解，分期償還所侵占之金額，
    並獲致告訴人之諒解，有調解書一份及請求撤回告訴狀一份附於本院卷（見本院
    卷第二六頁、第三０頁）可憑，尚具悔意等一切情狀，量處如主文所示之刑，並
    諭知易科罰金之折算標準，以資儆懲。
據上論斷，應依刑事訴訟法第二百九十九條第一項前段，刑法第三百三十六條第二項
、第二條第一項前段、第四十一條第一項前段，罰金罰鍰提高標準條例第一條前段、
第二條判決如主文。
本案經檢察官游悅晨到庭執行職務
中      華      民      國    九十一    年      七      月      四      日
                              臺灣嘉義地方法院刑事第一庭
                                  法  官  林  坤  志
右正本證明與原本無異。
如不服本判決，應於判決送達後十日內，向本院提出上訴狀。
中      華      民      國    九十一    年      七      月      四日
                                  書記官  李  子  英
附錄法條：
刑法第三百三十六條第二項
對於業務上所持有之物，犯前條第一項之罪者，處六月以上五年以下有期徒刑，得併
科三千元以下罰金。
